臺灣臺中地方法院民事判決　　　　　　 99年度重訴字第384號
原　　　告　蘇增國
訴訟代理人　黃鼎鈞律師
　　　　　　陳銘傑律師
被　　　告　陳宗賢
訴訟代理人　張仕賢律師
上列被告因詐欺案件，經原告提起刑事附帶民事訴訟請求損害賠
償事件（99年度附民字第146號），由本院刑事庭裁定移送民事
庭，本院於民國100年5月30日言詞辯論終結，判決如下：
    主    文
原告之訴駁回。
訴訟費用由原告負擔。
    事實及理由
一、原告起訴主張：
  (一)緣訴外人林鎮華於民國92年9月9日出資新臺幣(下同)1400萬
    元成立玄金科技股份有限公司(下稱玄金公司)後，因慮及其
    另有事業在臺北等地，恐無暇分身照料，遂將公司營運交由
    總經理郭明政負責。嗣林鎮華果因他務繁重，無暇兼顧玄金
    公司之營運情況，乃郭明政即藉機得以總戎公司之一切事務
    。詎郭明政明知被告陳宗賢並非玄金公司之實際出資股東，
    更未實際出資參與玄金公司之經營，二人竟共同意圖為自己
    不法之所有，而基於詐欺取財之犯意聯絡，於93年10月6日
    前之某日，由郭明政邀同原告蘇增國至被告陳宗賢位於臺北
    市區內之某辦公處所內，共同向原告訛稱：陳宗賢係玄金公
    司之股東，並以人頭陳淑宜之名義登記；該公司將增資到二
    億六千萬元，陳宗賢可將其增資後之部分股權，即增資後股
    份總數之5%，以1300百萬元轉售予原告。被告並向原告謊稱
    ：我已投資玄金公司2000多萬元，致使原告陷於錯誤，誤以
    為被告確係玄金公司之股東，且已出資2000多萬元，更可因
    此於增資後取得上開股權，乃予以應允，並先於93年10月6
    日匯款650萬元至被告所指定之陽光開發股份有限公司（下
    稱陽光公司）設於三信商業銀行臺北分行帳號0000000000號
    帳戶內；續於93年10月15日在上開辦公室內，交付由原告之
    妻蔡碧霞所簽發之臺中市第七信用合作社票號第0000000號
    、發票日93年12月15日、票面金額650萬元之支票一紙予被
    告，訴外人郭明政在旁見狀，為取信於蘇增國，並當場書立
    載有「繳交股權金合計新臺幣一千三百萬元正，持股玄金科
    技股份有限公司一百三十萬股。於10月底左右於增資時辦理
    入股手續，股票亦須同時交付投資者，此部分股權由玄金科
    技監察人陳淑宜之股權釋出。簽收人郭明政、93年10月15
    日」之字據予原告。而被告則於93年12月20日將上開支票存
    入其父陳杭所有、設於富邦商業銀行帳號000000000000號予
    以提兌，總計被告陳宗賢及訴外人郭明政以上開方式向蘇增
    國詐欺取得1300萬元。嗣因被告未能移轉前揭股份，並與郭
    明政相互推諉責任，原告始知受騙。
  (二)按因故意或過失，不法侵害他人之權利者，負損害賠償責任
    ，故意以背於善良風俗之方法，加損害於他人者亦同。次按
    負損害賠償責任者，除法律另有規定或契約另有訂定外，應
    回復他方損害發生前之原狀，因回復原狀而應給付金錢者，
    自損害發生時起，加給利息。民法第184條第1項、第213 條
    第1項、第2項分別定有明文。茲被告以詐術使原告陷於錯誤
    而交付財物，顯係故意以詐欺取財之不法手段侵害原告之財
    產權，自應構成民法第184條第1項後段之侵權行為。
  (三)再按損害賠償之義務人，因侵權行為受利益，致被害人受損
    害者，於前項時效完成後，仍應依關於不當得利之規定，返
    還其所受之利益於被害人。民法第197條第2項亦有明文。本
    件原告之侵權行為損害賠償請求權縱已罹於時效，被告仍應
    依不當得利之規定，返還其所受之利益於原告。
  (四)聲明：1.被告應給付原告1300萬元及自起訴狀繕本送達翌日
    起至清償日止，按年息5%計算之利息。2.訴訟費用由被告負
    擔。3.願供擔保請准予宣告假執行。
二、被告則以：
  (一)本件係郭明政邀約原告投資玄金公司，至於郭明政如何向原
    告洽商投資之情節，被告並不知悉。被告透過郭明政收受原
    告交付之支票及匯款，乃是因郭明政先前積欠被告借款，以
    之作為其返還被告借款之用，被告與原告間並無任何股權買
    賣關係存在，該1300萬元應係郭明政向原告所借。退步言，
    倘原告與郭明政間有以玄金公司增資後之股份抵償該1300萬
    元借款之協議，原告交付1300萬亦非無法律上之原因。
  (二)另原告蘇增國為萬騰開發有限公司之實際負責人，有經營公
    司業務之經驗，其在匯款650萬元以前，即看過玄金公司之
    變更登記事項卡，不可能不知道當時玄金公司監察人陳淑宜
    所登記之股份為零股，豈會輕易受騙。另由原告於93年10月
    23日即以玄金公司董事長身分自居，與韓國KOWAVE公司簽定
    合作意向書顯示，原告係因有利可圖，始願意投資玄金公司
    ，與被告是否有出資2000萬元投資玄金公司無關。
  (三)原告所交付之650萬元匯款及650萬元之支票，並非作為向被
    告購買未完成增資前之被告所控制之陳淑宜名下所有之玄金
    公司之股份，而是要購買玄金公司向兆豐銀行申辦貸款並取
    得資金完成增資為資本額2億6千元萬元後之5%之130萬股之
    股份。因此，縱使當時陳淑宜所登記之持股為零，亦與原告
    出資購買玄金公司增資後之股權無涉。
  (四)另被告確實曾提供其位於新竹縣竹東鎮之山坡地，向兆豐銀
    行申辦貸款，只是該銀行考量後未予核貸。而被告及郭明政
    在原告交付1300萬元前，即告知要以上開土地向兆豐銀行辦
    理貸款，且原告事後向銀行查詢，亦確有此事。顯然被告並
    未對原告施用詐術。縱使被告在玄金公司申辦貸款失敗後，
    故意不履行返還1300萬元予原告，亦僅係民事債務不履行而
    已，並未構成詐欺。
  (五)另原告係97年3月11日對被告提出詐欺之刑事告訴，上開告
    訴狀之撰狀時間為97年3月5日，另告訴狀所檢附之資料列印
    時間分別97年2月22日及25日，顯見原告至遲於97年3月5日
    即知悉被告為本件侵權行為損害賠償之義務人。惟原告於99
    年3月22日始提起本件附帶民事訴訟，已逾二年之請求權時
    效。
  (六)又按損害賠償之義務人，因侵權行為受利益，致被害人受損
    害者，於前項時效完成後，仍應依關於不當得利之規定，返
    還其所受之利益於被害人，民法第197條第2項固有明文。惟
    按「因受詐欺而為之買賣，在經依法撤銷前，並非無效之法
    律行為，出賣人交付貨物而獲有請求給付價金之債權，如其
    財產總額並未因此減少，即無受損害之可言。即不能主張買
    受人成立侵權行為而對之請求損害賠償或依不當得利之法則
    而對之請求返還所受之利益。」最高法院63年度第2次民庭
    庭推總會決議參照。故原告關於侵權行為之損害賠償請求權
    因時效而消滅後，能否再依據不當得利之法律關係對被告有
    所主張，端視不當得利之要件是否具備而定。本件原告既主
    張係基於兩造間股權買賣契約而交付1300萬元，則被告受領
    1300元尚難認無法律上之原因。再按因被詐欺或被脅迫而為
    意思表示者，表意人得撤銷其意思表示；前條之撤銷，應於
    發見詐欺或脅迫終止後，一年內為之，民法第92條、93條亦
    有明定。本件縱認原告係遭詐騙而為買賣股權之意思表示，
    惟已逾撤銷之除斥期間。茲兩造間之股權買賣契約既尚未被
    撤銷，原告自不得依不當得利之規定，請求被告返還1300萬
    元。
  (七)並聲明：1.原告之訴駁回。2.訴訟費用由原告負擔。3.如受
    不利之判決，願供擔保請准免為假執行。
三、得心證之理由：
  (一)被告陳宗賢對於其確實收受原告1300萬元之款項，及其於受
    領該筆款項之時，並未持有玄金公司之股權，惟確曾同意在
    玄金公司辦理增資至2億6000萬元後，將其所有之部分股權
    移轉登記予原告之事實並不爭執，惟否認有詐騙原告之行為
    。經查，原告如何於93年10月6日前之某日，因訴外人郭明
    政之邀約，而與之共同至被告之前揭辦公處所，而被告及訴
    外人郭明政即共同向原告訛稱：被告係玄金公司之股東，並
    以人頭即證人陳淑宜之名義登記；該公司將增資到2億6000
    萬元，被告可將其增資後之部分股權，即增資後股份總數之
    5%，以1300百萬元轉售予原告。被告並向原告謊稱：我已投
    資玄金公司2000多萬元等語，致使原告陷於錯誤，誤以為被
    告確係玄金公司之股東，且已出資2000多萬元，更可因此於
    增資後取得上開股權，乃予以應允，並先於93年10月6日匯
    款650萬元至被告所指定之帳戶內；續於93年10月15日在該
    辦公處所內，交付由其妻蔡碧霞所簽發之發票日為93年12月
    15日、票面金額650萬元之支票一紙交付予被告，而郭明政
    在旁見狀，並當場書立載有「繳交股權金合計新臺幣一千三
    百萬元正，持股玄金科技股份有限公司一百三十萬股。於10
    月底左右於增資時辦理入股手續，股票亦須同時交付投資者
    ，此部分股權亦玄金科技監察人陳淑宜之股權釋出。簽收人
    郭明政、93年10月15日」之字據交予原告，合計原告共交付
    1300萬元予被告，嗣因被告未能移轉前揭股份，並與郭明政
    相互推諉責任，原告始知受騙等情，業經證人陳淑宜於本院
    98年度易字第4045號刑事案件審理中證述綦詳，並有第一商
    業銀行93年10月6日匯款通知單、轉帳傳票、三信商業銀行
    客戶帳卡明細單在卷可查。另玄金公司曾於93年11月22 日
    向兆豐銀行臺中分行申辦貸款未獲核准，併經郭明政於該案
    偵訊及審理時證述甚詳，且有兆豐國際商業銀行總管理處國
    外部98年9月9日（98）兆銀國授字第00900號函、99年1 月
    12日（99）兆銀國授字第00017號函在卷可證。
  (二)本件被告既明知其並非玄金公司之實際出資股東，竟與郭明
    政以被告係玄金公司之實際出資股東，且出資額己高達2000
    多萬元為由，向原告訛以出售被告增資後之股權，致使原告
    信以為真，而交付1300萬元，且事後二人相互推諉責任，顯
    見其二人自始即有不法所有之意思，其等具有共同詐欺之意
    圖甚明。是被告辯稱其無詐欺之意圖云云，並不可信。況被
    告涉犯之詐欺罪行，業經臺灣高等法院臺中分院以99年度上
    易字第1129號判決有罪確定在案，亦有上開判決書一紙在卷
    足憑。被告對原告施用詐術騙取1300萬元之事實，已堪認定
    之。
  (三)因侵權行為所生之損害賠償請求權，自請求權人知有損害及
    賠償義務人時起，二年間不行使而消滅，為民法第197條第
    1項所明定。而關於侵權行為損害賠償請求權之消滅時效，
    應以請求權人實際知悉損害及賠償義務人時起算，非以知悉
    賠償義務人因侵權行為所構成之犯罪行為經檢察官起訴，或
    法院判決有罪為準，此經最高法院著有72年台上字第738 號
    判例可資參照。經查，本件原告遭詐騙之時間為93年間，雖
    被告之犯罪行為於98年10月20日始經檢察官偵查起訴，惟原
    告提起刑事告訴之時間為97年3月5日，此有卷附刑事告訴狀
    可資佐證，足證原告至遲於97年3月5日即知悉本件損害及賠
    償義務人為被告。惟原告迄於99年3月11日始提起本件附帶
    民事訴訟，揆諸上開說明，已逾二年之請求權時效。被告此
    部分之抗辯尚非無據。
  (四)原告雖又主張，縱認其侵權行為損害賠償請求權已罹於二年
    時效而消滅，但仍得依不當得利法律關係，請求被告返還所
    受利益等語。按損害賠償之義務人，因侵權行為受利益，致
    被害人受損害者，於前項時效完成後，仍應依關於不當得利
    之規定，返還其所受利益於被害人，民法第197條第2項雖定
    有明文，惟前揭規定究竟屬於「構成要件及法律效果」或僅
    有「法律效果」準用不當得利規定，實務及學說見解不一，
    本院審酌前揭規定之立法理由為：「至損害賠償之義務人，
    因侵權行為而受利益，致被害人蒙受損害時，於因侵權行為
    之請求權外，更使發生不當得利之請求權，且此請求權，與
    因侵權行為之請求權時效無涉，依然使其獨立存續。此第二
    項所由設也。」等語，顯見民法第197條第2項規定僅在明示
    不當得利請求權與侵權行為損害賠償請求權乃屬獨立存在之
    請求，兩者競合併存，不當得利請求不受侵權行為請求影響
    ，然並非無視於不當得利請求之構成要件而直接適用不當得
    利之法律效果甚明，故本院認應採取「構成要件及法律效果
    」準用說。
  (五)另按因被詐欺而為意思表示者，表意人固得依民法第92條第
    1項之規定撤銷其意思表示，但於撤銷其意思表示前，受詐
    欺者所為之意思表示仍屬有效。本件原告給付1300萬元予被
    告，既係基於雙方之股權買賣協議，已如前述，自難謂原告
    給付1300萬元予被告係無法律上之原因。雖上開股買賣協議
    ，原告得以因受詐欺為由而主張撤銷，惟原告迄今仍未撤銷
    該契約之意思表示(參本院100年2月24日筆錄)，則在原告撤
    銷該意思表示之前，兩造之股權買賣協議仍屬有效，被告受
    領1300萬元，自非無法律上原因甚明。從而原告主張被告應
    依不當得利之規定返還1300萬元，亦無理由。
四、本件事證已臻明確，兩造其餘攻擊、防禦方法及所提出之各
    項證據資料，核與判決結果不生影響，爰不逐一論述，附此
    敘明。
五、結論：本件原告之訴為無理由，依民事訴訟法第78條，判決
    如主文。
中    華    民    國    100    年    6    月    13    日
                  民事第三庭    法  官  高英賓
正本係照原本作成。
如對本判決上訴，須於判決送達後20日內向本院提出上訴狀。如
委任律師提起上訴者，應一併繳納上訴審裁判費。
中    華    民    國    100    年    6    月    13    日
                                書記官  廖碩薇